臺灣高雄地方法院民事判決　九十三年度簡上字第九九號
　　上　訴　人　乙○○
　　訴訟代理人　黃順天律師
　　複代理人　　何曜男律師
　　被上訴人　　甲○○
右當事人間請求給付會款事件，上訴人對於民國九十三年二月十三日本院高雄簡易庭
九十二年度雄簡字第二三六五號第一審判決提起上訴，本院於民國九十三年九月六日
言詞辯論終結，判決如下：
    主      文
上訴駁回。
第二審訴訟費用由上訴人負擔。
    事實及理由
一、被上訴人起訴主張：伊先後參加上訴人擔任會首所邀集自民國八十二年六月二十
    五日起至八十四年十二月二十五日止、連同會首共四十一會、金額為新臺幣（下
    同）二十萬元、內標制、每月二十五日開標，及自八十三年四月一日起至八十五
    年十二月一日止，連同會首共四十一會、金額為十萬元、內標制、每月一日開標
    等二組民間互助會（下稱系爭合會）各乙會，會款給付之方式，均係由得標人簽
    發支票交予上訴人，由上訴人背書後，交付活會會員以收取會款；詎上訴人於八
    十四年一月間宣布系爭二組合會均止會，而系爭二組合會進行中，因上訴人稱得
    標之人為其親戚，且伊認為並不認識上訴人之親戚，遂要求上訴人簽發支票以資
    信賴，故收受由上訴人所簽發未載發票日、面額為二十萬之支票六紙、面額為十
    萬元之支票二紙，計支票共八紙（下稱系爭支票），即上訴人尚積欠被上訴人會
    款一百四十萬元，屢經被上訴人催討，均置之不理。為此，爰依合會法律關係，
    提起本件訴訟等情。並於原審聲明︰上訴人應給付被上訴人一百四十萬元，及自
    八十五年十二年六月起至清償日止，按週年利率百分之六計算之利息。嗣經原審
    調查審認被上訴人請求一百四十萬元，及自九十二年七月一日起至清償日止，按
    週年利率百分之五計算之利息為有理由，應予准許；另依職權宣告假執行。茲因
    上訴人不服原判決，提起本件上訴，除援用原審主張及陳述外，並於本院補陳︰
    上訴人宣布系爭合會止會時，有要求全體活會會員不要將其所簽發之支票提示，
    俟其選舉結束後，再向其催討；至於其他死會會員所簽發之支票則同意彙整交由
    三位代表保管，訴外人吳益元出帳戶，再由三位代表確認已兌現支票之票款後，
    再將金額分配予活會會員等情。爰於本院聲明︰駁回上訴人之上訴。
二、上訴人則以︰系爭二組合會確由其所邀集，且於八十四年一月間宣布止會，惟其
    宣布系爭互助會止會時，曾與活會會員達成和解，活會會員將死會會員開具之支
    票統一集中保管，兌現後再轉給活會會員，其另拿出一百二十萬元交與全體活會
    會員分配；又被上訴人之主張違反系爭合會給付會款方式之約定及慣例，且一般
    而言，會員相互間並不認識，被上訴人應收受得標人所簽發支票始為常態；被上
    訴人既主張系爭合會於止會後，已將支票交予吳益元統一保管，為何被上訴人未
    將所持之支票託管，復因事隔已久，其已無系爭支票會之相關資料，故其不清楚
    被上訴人是否為活會、及如何取得系爭支票等語，資為抗辯。並於原審聲明︰駁
    回被上訴人在第一審之訴。茲因上訴人不服原判決，提起本件上訴，除援用原審
    主張及陳述外，並於本院補陳︰票據具流通性、無因性，被上訴人雖執有其簽發
    系爭支票，但不能因此即認被上訴人係因合會關係執有系爭支票，被上訴人應就
    其收受系爭支票之事實負舉證之責；又參酌活會會員將死會會員所開具之支票統
    一集中保管，兌現後再轉給活會會員，暨自止會時起迄今，並無其他活會會員起
    訴請求其給付會款之事，應可看出其確實拿出一百二十萬元與活會會員達成和解
    等語置辯。爰於本院聲明︰(一)原判決關於上訴人敗訴部分廢棄。(二)右廢棄部分被
    上訴人在第一審之訴駁回。
三、兩造所不爭執之事實︰
  (一)系爭合會二組確由上訴人所邀集，而被上訴人則各參加乙會，系爭二組合會均為
    「支票會」，即得標會員須按死會會數簽發未記載發票日之支票交予其他活會會
    員，日後活會會員得標時，再填寫發票日持向銀行提示兌現等情，並有系爭合會
    會單二紙為證。
  (二)上訴人於八十四年一月間，宣布系爭合會二組止會。
  (三)系爭支票確實由上訴人所簽發乙節，有系爭支票八紙為證。
四、按當事人主張有利於己之事實，就其事實有舉證之責任，民事訴訟法第二百七十
    七條定有明文。又按主張法律關係存在之當事人，僅須就該法律關係發生所須具
    備之特別要件，負舉證之責任，至於他造主張有利於己之事實，應由他造舉證證
    明，最高法院四十八年臺上字第八八七號著有判例可資參照。查被上訴人主張系
    爭支票八紙乃上訴人為擔保其得標親戚履行債務所簽發等情，惟上訴人執以前揭
    情詞否認置辯。是以，本件兩造間之爭點厥為︰(一)上訴人宣布系爭二組合會止會
    時，上訴人是否為活會？(二)上訴人是否曾於宣布止會時，拿出一百二十萬元與全
    體活會會員達成和解？(三)被上訴人執有之系爭支票八紙，是否為上訴人因系爭二
    組合會進行中所簽發並交付伊？茲析述如次︰
  (一)被上訴人主張伊參加系爭合會二組各乙會，而上訴人於八十四年一月間宣布止會
    時，均為活會等情，上訴人則於原審陳稱：被上訴人確有參加系爭合會，但是否
    為活會，因時間已久，其已無系爭合會之相關資料等語（見原審卷宗頁九十），
    足徵上訴人無法舉證證明被上訴人於止會時並非活會，是被上訴人此部分主張之
    事實，堪信為真實。
  (二)又上訴人雖辯稱：其於八十四年一月間宣布止會時，即與活會會員達成和解，活
    會會員將死會會員開具之支票統一集中保管，兌現後再轉給活會會員，且其另拿
    出一百二十萬元與全體活會會員分配云云（見原審卷宗頁十九），並於本院聲請
    訊問證人陳榮文為證。經查，陳榮文於本院結證稱︰二十萬元部分之合會，伊參
    加一會，十萬元部分之合會，則參加二會；（上訴人有無於宣布止會後，拿出一
    百二十萬元，給全體活會會員分配？）伊不太清楚，應該有這個事，因為會員很
    多，可以分配的金額較少云云（見本件卷宗頁四五、四六）。惟按陳榮文關於伊
    參加系爭二組合會之會數，顯與系爭合會會單（見原審卷宗頁四、五）所載陳榮
    文均以自己名義，參加系爭合會二十萬元部分二會（會單編號十四、十五），十
    萬元部分一會（會單編號十一）等情不符，已徵陳榮文就系爭二組合會情形記憶
    模糊，難予遽採。況關於上訴人是否拿出一百二十萬元與全體活會會員達成和解
    乙事，亦為推測之詞，顯不足作為認定事實之證據。
  (三)次查，系爭二組合會為支票會，被上訴人執有之八紙支票亦為上訴人因系爭合會
    關係所簽發等情，業據上訴人自認在卷（見本院九十三年九月六日言詞辯論筆錄
    ），雖上訴人另辯以︰該八紙支票並非交予被上訴人，被上訴人基於支票流通性
    、無因性，應舉證證明取得支票之事實云云，惟自系爭八紙支票均未記載發票日
    相互以觀，難謂已完成發票行為，顯非屬票據法上支票之性質，自不具票據之流
    通性及無因性，是上訴人此部分所辯，殊無足取。再者，被上訴人主張因上訴人
    稱得標之人詹永農、王李麗華等人為其親友，伊並不認識，故要求上訴人簽發支
    票，俾資信賴等語（見原審卷宗頁二五、四四），而伊所主張二十萬元及十萬元
    支票各二紙均為上訴人死會時所簽發並交付，詹永農、王李麗華等上訴人親友得
    標四次，則由上訴人先後簽發二十萬元支票共四紙並交予被上訴人（見原審卷宗
    頁四四）；上訴人雖執以被上訴人曾對詹永農向法院聲請發支付命令，可證被上
    訴人主張未取得上訴人之弟弟詹永農支票不實在云云（見本件卷宗頁二七），惟
    觀諸上訴人所提出臺灣臺南地方法院支付命令（見本件卷宗頁二八）、新市簡易
    庭通知書（見本件卷宗頁三九），顯徵被上訴人係就詹永農應向伊給付票款十萬
    元及遲延利息而向臺灣臺南地方法院聲請發支付命令，並因詹永農聲明異議後，
    以支付命令之聲請視為起訴等情，核與被上訴人所指上訴人因詹永農得標二十萬
    部分之合會金額不同，尚難遽以被上訴人曾對詹永農向法院聲請票款十萬元發支
    付命令，逕認被上訴人因詹永農得標而要求上訴人簽發支票之事實為不實在甚明
    。衡諸常情，被上訴人取得系爭八紙支票雖與系爭合會之約定有異，惟參諸系爭
    支票八紙亦為上訴人為系爭合會關係所簽發之事實，是被上訴人主張之事實，應
    認與通常事理無違，不得僅以被上訴人取得系爭支票與系爭合會之約定有異，即
    認被上訴人主張不實。
  (四)復以，被上訴人陳稱：當時係因上訴人經濟狀況不佳，請活會會員暫不將所持有
    之支票託管，給他一個緩衝的時間，所以伊始未將系爭支票交付集中保管等語，
    核與陳榮文到庭所為證述（見本件卷宗頁四六）相符，洵堪認為真實。益徵被上
    訴人取得系爭支票八紙確由上訴人因系爭合會關係所簽發交付。
五、再按給付無確定期限者，債務人於債權人得請求給付時，經其催告而未為給付，
    自受催告時起，負遲延責任。其經債權人起訴而送達訴狀，或依督促程序送達支
    付命令，或為其他相類之行為者，與催告有同一之效力；遲延之債務，以支付金
    錢為標的者，債權人得請求依法定利率計算之遲延利息；應付利息之債務，其利
    率未經約定，亦無法律可據者，週年利率為百分之五，民法第二百二十九條第二
    項、第二百三十三條第一項前段及第二百零三條分別定有明文。查被上訴人主張
    自八十五年十二月六日起至清償日止，按週年利率百分之六計算之利息乙節，並
    未舉證證明伊曾於八十五年十二月六日向上訴人請求償還上開款項，且系爭支票
    未載發票日，欠缺票據法所規定絕對必要記載事項，乃屬無效之支票，亦即不得
    依票據法第一百三十三條規定，請求依年利六釐計算之利息。又本件支付命令聲
    請狀繕本及支付命令均於九十二年六月三十日送達上訴人，有送達證書乙件在卷
    可稽，揆諸上揭條文及說明，被上訴人僅得向上訴人請求自支付命令送達之翌日
    即九十二年七月一日起至清償日止，按週年利率百分之五計算之法定遲延利息。
六、綜上所述，被上訴人確因系爭二組合會關係而取得系爭八紙支票，而被上訴人於
    上訴人宣布系爭二組合會止會時仍為活會，被上訴人尚未給付如系爭八紙支票所
    示金額之會款，從而，被上訴人依合會之法律關係，訴請上訴人給付一百四十萬
    元，及自支付命令送達翌日即九十二年七月一日起至清償日止，按週年利率百分
    之五計算之法定遲延利息，洵屬正當，應予准許；逾此範圍之請求，為無理由，
    不應准許。又本件係本於合會有所有請求而涉訟，核屬就民事訴訟法第四百二十
    七條第一項至第四項訴訟適用簡易程序所為被告部分敗訴之判決，應依同法第三
    百八十九條第一項第三款之規定，就被上訴人勝訴部分宣告假執行。是原審判命
    上訴人應給付被上訴人一百四十萬元，及自九十二年七月一日起至清償日止，按
    週年利率百分之五計算之利息，並依職權就被上訴人勝訴部分宣告假執行，於法
    並無違誤。上訴意旨指摘原判決不當，求予廢棄改判，為無理由，應予駁回其上
    訴。
據上結論，本件上訴為無理由，依民事訴訟法第四百三十六條之一第三項、第四百四
十九條第一項、第七十八條，判決如主文。
中　　　華　　　民　　　國　　九十三　　年　　　九　　　月　　二十四　　日
~B民事第二庭
~B    審判長法  官　李昭彥
~B          法　官　楊筑婷
~B          法　官　劉定安
右為正本係照原本作成。
本判決不得上訴。
中　　　華　　　民　　　國　　九十三　　年　　　九　　　月　　二十四　　日
~B      法院書記官　王壹理
